臺灣高等法院刑事裁定
110年度毒抗字第975號
抗  告  人
即  被  告  陳渝臻





上列抗告人因違反毒品危害防制條例案件，不服臺灣新北地方法
院中華民國110年3月31日裁定（110年度毒聲字第984號），提起
抗告，本院裁定如下：
    主  文
抗告駁回。                                             
    理  由
一、原裁定意旨略以：抗告人即被告(下稱被告)陳渝臻於民國10
    9年11月14、15日某時，在新北市○○區○○○街00巷0號2樓3室
    之居處內，以將第二級毒品甲基安非他命置入玻璃球內燃燒
    吸食其煙霧之方式，施用第二級毒品甲基安非他命1次之事
    實，業據被告坦承不諱，且有新北市政府警察局受採集尿液
    檢體人姓名及檢體編號對照表、台灣檢驗科技股份有限公司
    109年12月3日出具之濫用藥物檢驗報告（檢體編號：J00000
    00號）各1份在卷可參，足認被告確有施用第二級毒品甲基
    安非他命之事實。又被告本案施用第二級毒品之時間距離最
    近1次觀察、勒戒執行完畢釋放日已逾3年，檢察官逕向原審
    聲請裁定送觀察、勒戒，經原審審核認檢察官之聲請為正當
    ，爰依毒品危害防制條例第20條第1項、觀察勒戒處分執行
    條例第3條第1項規定，裁定令被告入勒戒處所觀察、勒戒等
    語。
二、抗告意旨略以：檢察官就聲請觀察、勒戒或命完成戒癮治療
    之緩起訴處分，應本於職權妥為裁量，並給予被告有事前陳
    述意見之機會，並向法院說明聲請觀察、勒戒之簡要裁量依
    據。然本件檢察官未先詢問被告是否有接受戒癮治療之意願
    ，即逕向法院聲請觀察、勒戒，復未見其於聲請書說明理由
    。又被告前因擔任胞兄之連帶保證人，後因胞兄入獄服刑，
    導致被告需代為償還龐大債務，且被告尚需替父母支付家中
    房貸，若被告入監執行觀察、勒戒，恐將使家中經濟頓失依
    靠，檢察官未考量上情，逕向法院聲請觀察、勒戒，顯有裁
    量怠惰之瑕疵，原裁定漏未審酌上情，即裁定被告應送觀察
    、勒戒，難認妥適，爰請撤銷原裁定云云。
三、查毒品危害防制條例業於109年1月15日修正公布，並於同年
    7月15日施行，其中同條例第20條將第3項有關觀察、勒戒或
    強制戒治執行完畢釋放後得適用前2項規定之期間，由「5年
    後」再犯第10條之罪修正為「3年後」再犯。再按毒品危害
    防制條例第24條第1項，採行「觀察、勒戒」與「緩起訴之
    戒癮治療」並行之雙軌模式，並無「緩起訴之戒癮治療」應
    優先於「觀察、勒戒」的強制規定。毒品危害防制條例規定
    之觀察、勒戒處分，係一種針對受處分人將來之危險所為預
    防、矯正措施之保安處分，目的係為斷絕施用毒品者之身癮
    及心癮，並屬強制規定。而該觀察勒戒之程式，僅於下開可
    排除適用外：1.依據毒品危害防制條例第24條第1項規定，
    於檢察官先依刑事訴訟法第253條之1第1項、第253條之2之
    規定，為附命完成戒癮治療之緩起訴處分時，不適用之；2.
    或犯第10條之罪者，於犯罪未發覺前，自動向行政院衛生署
    指定之醫療機構請求治療，醫療機構依據毒品危害防制條例
    第21條第1項規定，免將請求治療者送法院或檢察機關等情
    ；其餘就初犯或觀察勒戒、強制戒治執行完畢3年後再犯施
    用毒品罪之行為人，犯毒品危害防制條例第10條之罪者，檢
    察官即應向法院提出聲請裁定其入勒戒處所觀察、勒戒，且
    凡經檢察官聲請，法院亦僅得依法裁定令入勒戒處所執行觀
    察、勒戒，以查其是否仍有施用毒品傾向，並據以斷定幫助
    受處分人澈底戒毒之方法，尚無自由斟酌以其他方式替代之
    權，亦無因受處分人之個人或家庭因素而免予執行之餘地。
四、經查：
　㈠被告有於前揭時、地，施用第二級毒品甲基安非他命之事實
    ，業據被告於偵查中坦承不諱，且被告為警查獲後所採集之
    尿液檢體，經台灣檢驗科技股份有限公司以酵素免疫分析法
    初步檢驗，再以氣相層析質譜儀法確認檢驗之結果，確呈安
    非他命、甲基安非他命陽性反應，有該公司109年12月3日濫
    用藥物檢驗報告及勘察採證同意書、新北市政府警察局受採
    集尿液檢體人姓名及檢體編號對照表各1紙在卷可稽，足認
    被告上開任意性自白與事實相符，被告前揭施用第二級毒品
    之犯行，應堪認定。又被告前因施用毒品案件，經原審法院
    以104年度毒聲字第976號裁定送觀察、勒戒，於105年2月17
    日因無繼續施用傾向經釋放出所，並經檢察官為不起訴處分
    ，有本院被告前案紀錄表及前開裁定各1份在卷可按(見原審
    卷第7至9、13、14頁)，是被告本案施用第二級毒品之時間
    ，距離最近1次觀察、勒戒執行完畢釋放日已逾3年，亦堪認
    定。
　㈡依前所述，毒品危害防制條例第24條第1項，係採行「觀察勒
    戒」與「緩起訴之戒癮治療」並行之雙軌模式，應認檢察官
    有依裁量行使之職權，而檢察官是否給予施用毒品者為附命
    完成戒癮之緩起訴處分，自得本於毒品危害防制條例第24條
    之規定、立法目的，以及「毒品戒癮治療實施辦法及完成治
    療認定標準」，選擇實施對象、內容、方式與執行之醫療機
    構，妥為斟酌、裁量，始予決定，如裁量結果認為適於為緩
    起訴處分者，自應於緩起訴處分中說明其判斷之依據，倘認
    為應向法院聲請觀察、勒戒，因係適用原則而非例外，法院
    原則上應予尊重，僅就檢察官之判斷有違背法令、事實認定
    有誤或其裁量有重大明顯瑕疵等事項為有限度之低密度審查
    。查被告於偵查中經檢察官詢問毒品來源時，其答稱：我不
    想回答等語(見毒偵卷109年11月19日檢察官訊問筆錄)，似
    有意保留與毒品上游之聯繫管道，已難認其具有戒除毒品之
    心；況且，被告自本件施用第二級毒品犯行經警查獲後，另
    又因施用毒品案件，先後於110年2月26日、同年3月21日遭
    警查獲，現由檢察官偵辦中，有本院被告前案紀錄表及台北
    市政府警察局中山分局110年3月3日刑事案件報告書、新北
    市政府三重分局110年4月29日刑事案件報告書之移送資料各
    1份在卷可稽(見本院卷第21至29頁)，可見被告未因本案遭
    警查獲而知所警惕，猶於短時間內一再施用毒品，堪認被告
    並無戒絕毒品之堅定決心或自制力，則檢察官依其調查結果
    為判斷，審酌上開各情後，未為附命戒癮治療之緩起訴處分
    ，而聲請原審法院裁定令入勒戒處所施以觀察、勒戒，實屬
    檢察官裁量權之適法行使，難認檢察官之判斷有違背法令、
    事實認定有誤或裁量有重大明顯瑕疵之情事，法院原則上應
    予尊重。抗告意旨以其家庭及經濟因素等情，請求法院改為
    戒癮治療云云，於法不合，難認可採。　　
  ㈢抗告意旨雖另以檢察官未給予被告陳述意見之機會，裁量有
    所瑕疵云云，惟本件檢察官已於109年11月19日就本案事實
    詢問被告，並當庭告知刑事訴訟法第95條、31條第5項之相
    關權利，復詢問被告有沒有其他陳述，被告答稱：沒有等語
    ，有前開檢察官訊問筆錄1件在卷可稽，被告主張檢察官未
    給予被告陳述意見之機會，亦屬無據。
五、綜上所述，原審依檢察官之聲請裁定命被告送勒戒處所觀察
    、勒戒，經核其認事用法並無違誤，抗告意旨徒執前詞指摘
    原裁定不當，請求撤銷原裁定，為無理由，應予駁回。　
據上論斷，應依刑事訴訟法第412條，裁定如主文。　　　　　
中　　華　　民　　國　　110 　年　　6 　　月　　28　　日
                  刑事第十一庭  審判長法　官  周煙平
                                      法　官  陳俞伶
                                      法　官  連育群
以上正本證明與原本無異。
不得再抗告。
                                      書記官  廖紫喬
中　　華　　民　　國　　110 　年　　6 　　月　　28　　日